最高法院刑事判決　　　　　　九十六年度台上字第四六五六號
上　訴　人　甲○○
選任辯護人　洪梅芬律師
　　　　　　李季錦律師
　　　　　　涂欣成律師
上列上訴人因違反毒品危害防制條例案件，不服台灣高等法院台
南分院中華民國九十六年六月二十六日第二審判決（九十六年度
上訴字第四七六號，起訴案號：台灣雲林地方法院檢察署九十五
年度偵字第三三八八號），提起上訴，本院判決如下：
    主  文
原判決撤銷，發回台灣高等法院台南分院。
    理  由
本件原判決認定上訴人甲○○與其夫張春政（業經第一審判刑確
定）共同基於營利之概括犯意聯絡，於民國九十五年六月二十九
日前一、二日之某日，先以電話向綽號「和尚」者，以第一級毒
品海洛因每塊新台幣（下同）二百萬元、第二級毒品甲基安非他
命每公斤一百萬元之價格，販入海洛因六塊半及安非他命一公斤
（其中驗後淨重四九九．一七公克為第四級毒品麻黃鹼，上訴人
與張春政誤認均係安非他命而販入）後，即以行動電話（門號0
000000000號）作為聯絡工具，由張春政以電話或由上
訴人持上開行動電話與綽號「姊仔」之女子聯絡轉賣事宜，雙方
約定由上訴人與張春政將海洛因三．五塊及安非他命○．五公斤
以上開價格販賣予綽號「姊仔」者，而由上訴人與張春政向綽號
「姊仔」者取得海洛因約○．二八塊作為報酬，並約在台北縣板
橋火車站交貨。上訴人與張春政復以電話與綽號「牌兄」之男子
聯絡轉賣事宜，雙方約定由上訴人與張春政將海洛英二．五塊及
安非他命○．五公斤販賣予綽號「牌兄」者，而由上訴人與張春
政向綽號「牌兄」者取得海洛因約○．二二塊，作為報酬，並約
定在高速公路國道三號霧峰交流道旁取貨。嗣於九十五年六月二
十九日二十時十分許，張春政駕駛自用小客車搭載上訴人並載運
上述海洛因、安非他命及麻黃鹼等毒品自雲林縣土庫鎮石廟里復
興六五八號住處出發，欲前往台中縣及台北縣等地交貨，於行經
雲林縣林內鄉○○路與瑞隆路路口時為警方查獲，並自該自用小
客車內扣得海洛因十八件（合計淨重二二一四．五七公克）、安
非他命一包（驗後淨重一八六．一六公克）、安非他命一包（驗
後淨重一四九．二五公克）、安非他命一包（驗後淨重一八五．
八一公克）、麻黃鹼一包（驗後淨重四九九．一七公克）、安非
他命殘渣袋一個、大小分裝夾鏈袋一百三十個、電子磅秤一台、
行動電話三支及現金十萬九千七百元等情。因而撤銷第一審關於
上訴人部分之判決，改判仍依想像競合犯關係從一重論處上訴人
共同連續販賣第一級毒品（累犯）罪刑，固非無見。
惟查：(一)、按有罪之判決書，應依刑事訴訟法第三百十條第一款
之規定記載認定犯罪事實所憑之證據及其認定之理由，否則即有
判決理由不備之違法。原判決認定上訴人與張春政共同基於營利
之概括犯意聯絡，於九十五年六月二十九日前一、二日，以電話
向綽號「和尚」之人，以海洛因每塊二百萬元、安非他命每公斤
一百萬元之價格，販入海洛因六塊半及安非他命一公斤（其中四
九九．一七公克為第四級毒品麻黃鹼）等情，因認上訴人此部分
所為應成立販賣第一級毒品罪、販賣第二級毒品罪及販賣第四級
毒品罪。但並未說明其憑以認定上訴人與張春政共同於前揭時日
，以上開價格向綽號「和尚」者販入上述毒品之證據及其認定之
理由，依上述規定，自有判決理由不備之違法。(二)、按除有特別
規定外，已受請求之事項未予判決，或未受請求之事項予以判決
者，其判決為當然違背法令，刑事訴訟法第三百七十九條第十二
款定有明文。本件檢察官起訴書記載上訴人與張春政基於營利之
概括犯意，向姓名年籍不詳之人販入海洛因「六塊」及安非他命
「二公斤」等情。原判決認定上訴人與張春政向綽號「和尚」之
人販入海洛因「六塊半」及安非他命「一公斤」（其中四九九．
一七公克為第四級毒品麻黃鹼）等情，而就此部分予以論罪科刑
。但其對於起訴書所指上訴人向不詳姓名年籍之人販入「超過」
原判決所認定之「安非他命一公斤（其中四九九．一七公克為第
四級毒品麻黃鹼）」部分（即安非他命一公斤），究竟是否成立
犯罪？並未加以審判或說明；又檢察官起訴意旨認扣案之現金十
萬九千七百元係上訴人犯罪所得之物，請求依法宣告沒收之。原
判決並未依檢察官之請求將上述現金宣告沒收，亦未說明何以毋
庸宣告沒收之理由，依上述規定，均有已受請求之事項而未予判
決之當然違背法令。又本件起訴書記載上訴人與張春政向姓名年
籍不詳之人販入海洛因「六塊」等情。原判決認定上訴人與張春
政向綽號「和尚」之人販入海洛因「六塊半」等情，而就此部分
予以論科，但並未說明其何以得就「超過」起訴書所記載販入「
海洛因六塊」部分（即半塊）之事實一併加以審判之理由，亦有
判決理由不備之違誤。(三)、卷查證人即本案共犯張春政於行政院
海岸巡防署海岸巡防總局中部地區巡防局詢問時供稱：扣案之毒
品（包括海洛因、安非他命），是一位綽號「和尚」之男子打電
話給伊，叫伊幫其運輸及寄放，運送一塊海洛因磚及一公斤安非
他命費用各為五萬元，伊幫過綽號「和尚」者運送過二次，第一
次於九十五年六月二十五日運送二塊海洛因磚，費用為十萬元，
第二次即昨日（同年六月二十九日）即被查獲等語。並稱：被查
獲當日伊正要幫忙綽號「和尚」運輸三塊半海洛因磚及一公斤安
非他命至台中地區予不知名人士；另運輸二塊半海洛因磚至台北
地區予綽號「姐仔」等語。復稱：伊被查獲當時車上有海洛因磚
五塊、海洛因十三小包及安非他命約一公斤，伊擬將海洛因磚二
塊半及○．五公斤安非他命送至第二高速公路霧峰交流道交予一
不知名人士，該不知名人士係由綽號「和尚」者與其直接聯絡至
霧峰交流道向伊拿毒品，交貨後，對方會付運輸費用予伊，然後
對方再將購買毒品之費用直接匯入綽號「和尚」之戶頭內，另外
擬將三塊半海洛因磚及○．五公斤安非他命送至板橋火車站，以
相同模式交給對方等語（見海岸巡防總局中部地區巡防局偵查卷
第四頁、第五頁、偵查卷第四十二頁、第四十三頁）。嗣於檢察
官偵查中亦供稱：伊係幫綽號「和尚」者運送毒品等語（見偵查
卷第六十四頁）。原判決認定本件查扣之海洛因及安非他命等毒
品，係上訴人與張春政意圖販賣營利而向綽號「和尚」者所販入
等情，似與證人張春政前揭供證內容不符。究竟證人張春政前揭
供證是否可信？實情如何？此與上訴人與張春政二人所犯罪名之
認定攸關，自有調查釐清明白之必要。原審未詳加調查釐清明白
，亦未說明證人張春政前揭供證何以不足採信之理由，遽為上開
認定，自有調查未盡及理由不備之違誤。(四)、原判決認定上訴人
與張春政共同基於營利之犯意聯絡，於九十五年六月二十九日前
一、二日先向綽號「和尚」者販入上述毒品後，即以電話與綽號
「姊仔」及「牌兄」者聯絡約定轉賣海洛因及安非他命事宜。惟
其二人於同年月二十九日駕車載運上述毒品欲前往約定地點（即
台北縣板橋火車站與國道三號高速公路霧峰交流道）交貨時，即
為警方查獲等情。並於理由內說明：上訴人與張春政以營利為目
的，向綽號「和尚」者販入上開毒品，係為轉賣予綽號「姊仔」
及「牌兄」者，雖尚未完成交付即被查獲，惟其等犯罪於販入時
即經完成，均不得視為未遂云云（見原判決第六頁第十四行至第
十七行）。依此說明，似認上訴人與張春政意圖轉賣營利而向綽
號「和尚」者販入前揭毒品時，其等共同販賣毒品之犯行即已完
成（既遂）；而其等於販入毒品後與綽號「姊仔」及「牌兄」聯
絡買賣毒品而未能完成交易之行為，已為上訴人意圖營利販入毒
品而成立之「販賣毒品既遂罪」所包括，即不能再加以分割而另
論以販賣毒品未遂罪。但原判決既將上訴人販入毒品之行為，與
其販入後再與綽號「姊仔」及「牌兄」聯絡轉賣毒品而未能完成
交易之行為，合併論以販賣毒品既遂罪，卻又認為上訴人與張春
政販入上開毒品之行為，與其等先後轉賣予綽號「姊仔」及「牌
兄」而未能完成交易之行為，係複數之販賣毒品行為，而依廢止
前刑法第五十六條之規定論以連續犯一罪（見原判決第七頁第十
行至第十三行），其論斷前後不無矛盾。(五)、按被告行為後刑法
條文雖經修正，但若僅屬單純之文字修飾，或將實務見解或法理
明文化，而不涉及刑罰之輕重、構成要件之變更、或其他有利、
不利於行為人之情形者，即無庸依刑法第二條第一項之規定比較
新舊法，而應依一般法律適用原則，適用「裁判時法」處斷，此
業經本院九十五年十一月七日第二十一次刑事庭會議決議在案。
查九十四年二月二日刑法修正公布時，其中第二十八條及第四十
七條第一項內容雖有部分修正（第二十八條將其中「實施」修正
為「實行」，第四十七條第一項則於後段「再犯有期徒刑以上之
罪者」文字之前增加「故意」二字）。惟原判決既認上訴人不論
依新法或舊法均成立「共同正犯」及「累犯」，上述法律之修正
對於本件上訴人並無有利或不利之情形，即無比較新舊法之問題
，自應依一般法律適用原則，適用「裁判時法」即現行刑法第二
十八條、第四十七條第一項處斷。原判決認應適用「修正前」刑
法第二十八條及第四十七條第一項論斷，依上述說明，尚有未洽
。以上或為上訴意旨所指摘，或為本院得依職權調查之事項，應
認原判決有撤銷發回更審之原因。
據上論結，應依刑事訴訟法第三百九十七條、第四百零一條，判
決如主文。
中    華    民    國  九十六  年    八    月   三十   日
                      最高法院刑事第十二庭
                          審判長法官  池  啟  明
                                法官  王  居  財
                                法官  郭  毓  洲
                                法官  黃  梅  月
                                法官  邱  同  印
      本件正本證明與原本無異
                                      書  記  官
中    華    民    國  九十六  年    九    月    三    日
                                                      Ｋ
